【裁判字號】    97,台上,1997
【裁判日期】    970515
【裁判案由】    常業詐欺
【裁判全文】
最高法院刑事判決            九十七年度台上字第一九九七號
上  訴  人  台灣高等法院檢察署檢察官
上  訴  人
即  被  告  甲○○
選任辯護人  侯俊安律師
            陳正旻律師
上列上訴人等因被告常業詐欺案件，不服台灣高等法院中華民國
九十六年十月十一日第二審判決（九十四年度上重訴字第九九號
，起訴案號：台灣士林地方法院檢察署九十年度偵字第四一二一
、九七三九號），提起上訴，本院判決如下：
    主  文
原判決關於甲○○部分撤銷，發回台灣高等法院。
    理  由
本件原判決撤銷第一審關於上訴人即被告（下稱被告）甲○○部
分之科刑判決，改判仍依行為時常業犯之規定，論其以共同意圖
為自己不法之所有，以詐術使人將本人之物交付為常業罪，量處
有期徒刑三年六月，併諭知相關之從刑；固非無見。
惟查：(一)、有罪判決書所認定之犯罪事實為適用法令之依據，凡
與適用法令有關之犯罪事實必須詳為記載，始足為適用法令之基
礎。原判決認定：被告自民國八十九年三月間起至九十年一月止
，向綽號「阿娟」學習販賣人頭支票，偶爾亦將空白支票販賣予
同具詐欺犯意聯絡之他人，復於九十年一月後再獨立受綽號「老
闆」之成年男子僱用，在報紙上刊登「支票借您，1500，000000
00江小姐」之廣告內容，並自稱為「江代書」，將綽號「老闆」
之人自不詳時、地以輾轉方式取得由具犯意聯絡之鍾英華等人充
當人頭所申領之空白支票，或自行購得由蔡亞萍等人分別以個人
或公司名義申領，及利用不知情之劉安桂（已經不起訴處分）等
人充任人頭，至原判決附表（下稱附表）一所示各金融機構開設
之人頭支票帳戶而領得空白支票後，對外販售予有詐欺犯意聯絡
之其他不詳姓名之不特定成年人，每張獲利約二百元（新台幣，
下同）至五百元不等之利益，以此牟利，並恃此營生等情；而論
以常業詐欺罪。然對於被告偶爾將空白支票販賣予同具詐欺犯意
聯絡之他人，究係基於普通詐欺或常業詐欺之犯意所為？被告與
綽號「老闆」、「阿娟」等人為常業詐欺之犯意聯絡，究係自八
十九年三月間其向「阿娟」學習販賣人頭支票時起，抑或自九十
年一月受僱於綽號「老闆」之成年男子刊登前開廣告販賣空白人
頭支票時起，均未明瞭。原判決未予釐清而為明確之認定記載，
自不足資為適用法律論以常業詐欺罪之基礎，已有未合。(二)、有
罪判決書所記載之犯罪事實如與其理由之論述說明不相一致，或
其事實或理由之記載前後相齟齬，按諸刑事訴訟法第三百七十九
條第十四款後段規定，均屬判決理由矛盾之當然違背法令。原判
決事實一謂：被告於九十年一月獨立受僱於綽號「老闆」之男子
，在報上刊登前開廣告，自稱「江代書」，將「老闆」輾轉取得
人頭鍾英華等人所申領之空白支票，或自行購得由蔡亞萍分別以
個人及新智森企業有限公司（下稱新智森公司）負責人名義，向
附表一編號17、18之金融機構所申領之空白支票對外販售；事實
二之(一)則謂：蔡亞萍於八十九年十一、十二月間，經由古右宜介
紹至新智森公司任職，與年籍不詳之成年男子「陳大中」共同基
於詐欺之犯意聯絡，同意以每月二萬元之代價擔任新智森公司負
責人，連續以個人及新智森公司名義向附表一編號17、18所示之
上海商業銀行華江分行等十七家（十六家之誤）銀行申請開設支
票存款帳戶，核發空白支票本後，蔡亞萍即連同存摺、印鑑一併
交由「陳大中」，再轉交予綽號「老闆」之成年男子；事實三謂
：綽號「老闆」之成年人分別取得蔡亞萍等交付之空白支票、印
鑑後，即由被告在報紙上刊登廣告，化名為「江代書」，以每張
空白支票一千五百元至五千元不等之價格，對外販售牟利等情。
所為對於被告如何取得蔡亞萍申領之空白支票販賣牟利，而互為
詐欺之犯意聯絡之認定，不僅前後不盡一致，且與理由貳第二段
(一)之4.謂被告自承邱小女、吳崇仁、蔡亞萍有託伊賣他們的票（
指空白支票）等語（見原判決第十一頁），而採為被告不利認定
論據之說明亦不相適合。又依原判決事實一認定被告或自行購得
由蔡亞萍……杜俊輝（奇展藝品商行，由具有犯意聯絡之馬順利
申請〈已經原審有罪判決確定〉），及利用不知情之劉安桂（已
經不起訴處分）等人充任人頭，至附表一各編號所示金融機構開
設人頭支票帳戶而領得空白支票後，再將空白支票對外販售予不
特定之成年人牟利等情。似認被告與非附表一所列之馬順利為共
同正犯，附表一編號23所列之劉安桂則非共同正犯，亦與原判決
理由貳第四段謂被告與綽號「老闆」、「阿娟」、附表一各編號
所示鍾英華等提供人頭支票者（包括劉安桂，不包括馬順利）間
，各有詐欺犯意聯絡及行為分擔，均為共同正犯（見原判決第二
十二頁）之說明不一致，難謂無理由矛盾之違誤。(三)、原判決事
實一未認定被告與張文彬有共犯之事實，理由貳第五段之(八)卻說
明在被告租住處查扣如原判決附表二所示之物及在共犯張文彬處
查獲扣案如原判決附表三所示蔡亞萍之空白支票，分別為被告、
共犯張文彬所有供犯罪所用及供犯罪預備之物，而分別予以宣告
沒收（見原判決第二十五頁）。但對於被告與張文彬是否為共同
正犯，原判決未予審認論明，亦有可議。(四)、有罪之判決書，對
被告有利之證據不採納者，應說明其理由，為刑事訴訟法第三百
十條第二款所明定。故有罪判決書對於被告有利之證據，如不加
採納，必須說明其不予採納之理由，否則即難謂無判決不備理由
之違誤。是事實審法院應於審判期日就被告否認犯罪所為有利之
辯解事項與證據，予以調查，而於有罪判決理由內詳加論列，否
則率行判決，即屬於法有違。被告於原審辯稱其於九十年一月起
才參與販賣空白支票，杜俊輝（即奇展藝品行）帳戶之支票是馬
順利於九十年四月二日才交給伊，交付時均為拒絕往來戶之空白
支票，伊均未使用，至原判決附表一編號22所示四十四張支票之
退票日期，均在其參與販賣空白支票前之八十八年十月二日至八
十九年五月五日間，有退票理由單可稽，該四十四張支票在其參
與販賣之前既已退票，顯然與伊無關，非伊販賣之支票等語（見
原審卷第四十五、四十六頁）。實情如何？原審未予調查釐清，
論述明白，遽以被告已供承販賣人頭支票使用之扣案物品內，相
關人頭為潘慶輝、陳鳳鳴等人等語；另稱賴萬福、邱小女、吳崇
仁、蔡亞萍等人頭有託伊去賣他們的票，其餘的票多係「老闆」
交給伊去賣等語；逕認被告所辯未經手杜俊輝前開支票係空言飾
詞，而為被告不利之認定，亦嫌調查未盡及理由欠備。(五)原判決
認定被告自八十九年三月起至九十年一月止，犯本件常業詐欺罪
，卻適用八十八年二月三日修正前之刑法第三百四十條之規定論
處，法律之適用非無不當。檢察官及被告上訴意旨分別指摘原判
決關於被告部分不當，尚非全無理由，應認有撤銷原審此部分判
決發回更審之原因。至原判決說明對被告不另為無罪諭知部分，
基於審判不可分原則，併予發回更審；附此敘明。
據上論結，應依刑事訴訟法第三百九十七條、第四百零一條，判
決如主文。
中    華    民    國  九十七  年    五    月   十五   日
                      最高法院刑事第十庭
                          審判長法官  洪  文  章
                                法官  王  居  財
                                法官  郭  毓  洲
                                法官  黃  梅  月
                                法官  邱  同  印
      本件正本證明與原本無異
                                      書  記  官
中    華    民    國  九十七  年    五    月   二十   日
                                                     M


司法院資訊處製作；財團法人民間司法改革基金會備份。
